【裁判字號】    96,訴,328
【裁判日期】    970417
【裁判案由】    違反野生動物保育法等
【裁判全文】
臺灣臺東地方法院刑事判決            96年度訴字第328號
公  訴  人  臺灣臺東地方法院檢察署檢察官
被      告  乙○○
            丁○○
上  1   人
指定辯護人  本院公設辯護人  甲○○
上列被告等因違反野生動物保育法等案件，經檢察官提起公訴（
96年度偵字第2138號），本院判決如下：
    主  文
乙○○共同未具族群量逾越環境容許量之條件，獵捕保育類野生
動物，處有期徒刑拾月，緩刑肆年；扣案之山羌屍體貳隻、土造
獵槍（槍枝管制編號：0000000000號）壹枝、鉛彈拾
貳粒、小鋼珠壹佰粒、火藥拾伍罐、底火拾伍粒及照明燈貳組，
均沒收之。
丁○○未經許可，持有土造獵槍，處有期徒刑壹年柒月，併科罰
金新臺幣萬元，罰金如易服勞役，以新臺幣壹仟元折算壹日，
緩刑肆年；扣案之山羌屍體貳隻、土造獵槍（槍枝管制編號：0
000000000號）壹枝、鉛彈拾貳粒、小鋼珠壹佰粒、火
藥拾伍罐、底火拾伍粒及照明燈貳組，均沒收之。
    事  實
一、乙○○係臺東縣東河鄉泰源村一帶之阿美族原住民，與丁○
    ○均明知山羌為行政院農業委員會列為應予保育之珍貴稀有
    野生動物，非於族群量逾越環境容許量，不得予以獵捕，竟
    為供渠等食用，基於非法獵捕保育類野生動物之犯意聯絡，
    在珍貴稀有保育類野生動物山羌之族群量尚未逾越環境容許
    量前，於民國96年9月13日晚上10時許，由乙○○攜帶自製
    之土造獵槍、火藥、鉛彈、鋼珠及底火、照明燈等物，丁○
    ○攜帶照明燈1組，並基於非法持有土造獵槍之犯意，「共
    同」持有乙○○上開土造獵槍（槍枝管制編號0000000000）
    ，相偕驅車前往臺東縣成功鎮○○里○○路一帶山區內，由
    乙○○持該自製土造獵槍瞄準射殺山羌，丁○○則在旁協助
    乙○○撿拾捕獲之山羌屍體，2人共計獵得保育類野生動物
    山羌2隻及非保育類野生動物白面鼯鼠1隻。嗣於翌日（即同
    月14日）凌晨0時30分許，為警在上址山區○○○道路上當
    場查獲，並扣得山羌屍體2隻、白面鼯鼠屍體1隻及乙○○所
    有供獵捕山羌所用之土造獵槍1枝、火藥15罐、鉛彈12粒、
    小鋼珠100粒、底火15粒、照明燈1組，及丁○○所有供獵捕
    山羌所用之照明燈1組等物。
 二、案經臺東縣警察局成功分局報告臺灣臺東地方法院檢察署
     檢察官偵查起訴。
    理  由
壹、程序部分（證據能力部分）
    按被告以外之人於審判外之言詞或書面陳述，除法律有規定
    者外，不得作為證據；又被告以外之人於審判外之陳述，雖
    不符合同法第159條之1至第159條之4之規定，但經當事人於
    審判程序同意作為證據，法院審酌該言詞陳述或書面陳述作
    成時之情況，認為適當者，亦得為證據。當事人、代理人或
    辯護人於法院調查證據時，知有第159條第1項不得為證據之
    情形，而未於言詞辯論終結前聲明異議者，視為有前項之同
    意，刑事訴訟法第159條第1項及第159條之5分別定有明文。
    查本判決下列所引用之各該被告以外之人於審判外之言詞或
    書面陳述，均屬傳聞證據，惟當事人於本院準備程序時均不
    予爭執，且當庭表明同意其有證據能力，本院審酌此等證據
    資料製作時之情況，尚無違法不當取證及證明力明顯過低之
    瑕疵，亦認為以之作為證據應屬適當，揆諸前開規定，爰依
    刑事訴訟法第159條之5規定，認上揭證據資料均有證據能力
    ，得採為證據。
貳、實體部分
一、上開事實，迭據被告乙○○、丁○○於警詢、偵查及本院審
    理時均坦承不諱，復有臺東縣政府農業局查獲非法獵捕野生
    動物活體、屍體證物領據、臺東縣警察局成功分局扣押物品
    清單、臺東縣警察局槍枝初步檢視報告表1份暨照片5張、內
    政部警政署刑事警察局96年11月9日刑鑑字第0960150634號
    槍彈鑑定書各1份、被告2人之全戶戶籍查詢資料2紙、行政
    院農業委員會97年1月10日農授林務字第0970101456號函暨
    其所附保育類野生動物名錄各1份及刑案現場照片6張附卷可
    稽，並有扣案之土造獵槍1把、鉛彈12粒、小鋼珠100粒、火
    藥15罐、底火15粒、照明燈2組、山羌屍體2隻可資佐證，足
    見被告乙○○、丁○○之自白均與事實相符，堪以採信。本
    件事證明確，被告2人之犯行，均堪認定。
二、查山羌業經中央主管機關行政院農業委員會於84年12月23日
    以84農林字第4030817A公告指定為珍貴稀有保育類動物，有
    保育類野生動物名錄1份在卷可稽，而行政院農業委員會至
    今尚無有關野生動物保育法第18條第1項第1款族群量逾越環
    境容許量之相關公告，是山羌之族群量顯未逾環境容許量甚
    明。又按槍砲彈藥刀械管制條例第4條第1項所管制之「槍砲
    」，除於該條例第4條第1項第1款前段為例示規定外，並於
    後段另作補充概括規定。就同條項第1款前段所規定之「獵
    槍」，應係指零件完整，能發射金屬或子彈且有殺傷力之獵
    槍而言。亦即只需具有獵槍型式與功能者，即應歸類認定係
    屬獵槍（臺灣高等法院73年度法律座談會刑事類第5號法律
    問題、最高法院80年度臺上字第3753號刑事判決意旨參照）
    ，縱屬自製亦然。本案被告2人所持有之前開長管獵槍，縱
    為土造（即被告乙○○所自製），然其既係以木質槍柄及金
    屬槍管組合而成零件完整，具有獵槍型式，復能擊發底火引
    爆槍管內之火藥以發射彈丸，而具獵槍之功能，自堪認定係
    「獵槍」。是以，就被告2人擅自獵捕山羌部分，核其等所
    為，均係違反野生動物保育法第18條第1項第1款之規定，而
    犯同法第41條第1項第1款之罪。被告2人就上開犯行，有犯
    意聯絡及行為分擔，應依刑法第28條規定，論以共同正犯。
    又被告丁○○「共同」持有被告乙○○自製之土造獵槍打獵
    （此之「共同」係用以描述持有之事實狀態而言，尚非共同
    正犯之意；蓋乙○○具原住民身分，依槍砲彈藥刀械管制條
    例第20條第1項之規定，其未經許可持有獵槍行為，僅具行
    政不法，而無刑事不法，無由與丁○○成立未經許可持有獵
    槍之共同正犯），核其所為，係犯槍砲彈藥刀械管制條例第
    8 條第4項之未經許可持有土造獵槍罪。被告丁○○以一非
    法獵捕保育類野生動物之行為觸犯上開未經許可持有土造獵
    槍罪及獵捕保育類野生動物罪2罪，為想像競合犯，應依刑
    法第55條規定，從一重之未經許可持有土造獵槍罪論處。又
    按刑之量定，為求個案裁判之妥當性，法律固賦予法院裁量
    餘地，但此項裁量之行使，除應依刑法第57條規定，審酌行
    為人及其行為等一切情狀為整體之評價，並應顧及比例原則
    ，使罪刑均衡，輕重得宜，以契合社會及國民之法律感情。
    又犯罪之情狀顯可憫恕，認科以最低度刑仍嫌過重者，得酌
    量減輕其刑，刑法第59條定有明文。此所謂「情狀」，係指
    法官量刑時所應考量之各種情狀而言，在審酌個案時遇有情
    輕法重之情形下，裁判時本即得適用刑法第59條之規定，以
    酌量減輕其刑，此業經司法院大法官以釋字第263號解釋闡
    明在案。本院審酌被告丁○○共同未經許可持有上開土造獵
    槍上山打獵，行為雖有可議，然其僅係協助被告乙○○獵捕
    野生動物，一時思慮欠周而誤觸刑章，非法持有獵槍之期間
    甚短，危害社會治安程度並非重大，本院認縱對之科以最低
    度之法定本刑即3年有期徒刑，猶嫌過重，在客觀上以一般
    國民生活經驗法則為之檢驗，實屬情輕法重，當足引起一般
    人之同情，是本院認為就被告丁○○所犯未經許可，持有土
    造獵槍罪部分，顯有堪資憫恕之處，應依刑法第59條規定酌
    量減輕其刑。爰審酌被告乙○○雖為原住民，惟其與被告丁
    ○○共同獵捕保育類野生動物係供食用，與其原住民固有風
    俗習慣之祭祀無關，且獵捕保育類野生動物對自然生態已造
    成破壞，惟念其2人犯罪後均坦承犯行，顯有悔意，態度良
    好等一切情狀，分別量處如主文所示之刑，並就被告丁○○
    所處罰金部分，諭知易服勞役之折算標準。又被告2人均未
    曾因故意犯罪受有期徒刑以上刑之宣告（乙○○雖於89年間
    因違反森林法案件，經本院判處有期徒刑7月，緩刑3年確定
    ，惟其緩刑期滿未經撤銷，依刑法第76條前段規定，其刑之
    宣告業已失其效力，自與未受刑之宣告同），有臺灣高等法
    院被告前案紀錄表2份在卷可參，其等因一時失慮以致犯罪
    ，且渠等2人之事業、家庭均待渠等經營、維繫，經此偵、
    審程序及科刑之教訓，應當知所警惕，而無再犯之虞，是認
    對被告2人所宣告之刑以暫不執行為適當，均併宣告緩刑4年
    ，以啟自新。
三、查獲之山羌屍體2隻係保育類野生動物；扣案之土造獵槍1枝
    （槍枝管制編號：0000000000號）、鉛彈12粒、小鋼珠100
    粒、火藥15罐、底火15粒，係供被告2人非法獵捕保育類野
    生動物所用之獵具，扣案之照明燈2組則為供其2人非法獵捕
    保育類野生動物所用之器具，業經被告2人供陳在卷，均依
    野生動物保育法第52條第1項之規定宣告沒收。至扣案之白
    面鼯鼠1隻，非屬保育類野生動物，有前揭行政院農業委員
    會函文足憑，爰不予宣告沒收，併此說明。
據上論斷，應依刑事訟訴法第299條第1項，野生動物保育法第41
條第1項第1款、第52條第1項，槍砲彈藥刀械管制條例第8條第4
項，刑法第11條、第28條、第55條、第59條、第42條第3項、第7
4條第1項第1款，判決如主文。
本案經檢察官丙○○到庭執行職務
中    華    民    國    97    年    4    月   17    日
                  刑事第二庭  審判長法  官  李水源
                                    法  官  康文毅
                                    法  官  盧亨龍
以上正本證明與原本無異。
如不服本判決應於收受本判決後10日內向本院提出上訴書狀；上
訴書狀應敘述具體理由。未敘述上訴理由者，應於上訴期間屆滿
後20日內向本院補提理由書狀（均須按他造當事人之人數附繕本
）。「切勿逕送上級法院」。
                                    書記官  石佳琪
中    華    民    國    97    年    4     月    21    日
附錄論罪科刑法條：
野生動物保育法第41條
有下列情形之一，處6月以上5年以下有期徒刑，得併科新臺幣20
萬元以上100萬元以下罰金：
一、未具第18條第1項第1款之條件，獵捕、宰殺保育類野生動物
    者。
二、違反第18條第1項第2款規定，未經中央主管機關許可，獵捕
    、宰殺保育類野生動物者。
三、違反第19條第1項規定，使用禁止之方式，獵捕、宰殺保育
    類野生動物者。
於劃定之野生動物保護區內，犯前項之罪者，加重其刑至三分之
一。
第1項之未遂犯罰之。
槍砲彈藥刀械管制條例第8條：
未經許可，製造、販賣或運輸鋼筆槍、瓦斯槍、麻醉槍、獵槍、
空氣槍或第 4條第1項第1款所定其他可發射金屬或子彈具有殺傷
力之各式槍砲者，處無期徒刑或5年以上有期徒刑，併科新臺幣1
千萬元以下罰金。
未經許可，轉讓、出租或出借前項所列槍枝者，處 5年以上有期
徒刑，併科新臺幣 1千萬元以下罰金。意圖供自己或他人犯罪之
用，而犯前二項之罪者，處無期徒刑或 7年以上有期徒刑，併科
新臺幣1千萬元以下罰金。
未經許可，持有、寄藏或意圖販賣而陳列第1項所列槍枝者，處3
年以上10年以下有期徒刑，併科新臺幣700萬元以下罰金。
第1項至第3項之未遂犯罰之。


司法院資訊處製作；財團法人民間司法改革基金會備份。
